---
lang: pt
format:
  pdf:
    include-before-body:
      - file: pre_textuais.tex
    include-in-header:
      - text: |
          \usepackage{indentfirst}
          \usepackage{microtype}
    documentclass: report
    papersize: a4
    geometry:
      - top = 3cm
      - bottom = 2cm
      - left = 3cm
      - right = 2cm
    fontsize: 12pt
    linestretch: 1.25
    indent: true
    toc: true
    toc-title: Sumário
    toc-depth: 3
    number-sections: true
    fig-dpi: 300
    fig-cap-location: bottom
    tbl-cap-location: top
    lof: true
    lot: true
    link-citations: true
execute: 
  echo: false
  warning: false
  message: false
crossref:
  fig-prefix: 'Fig.'
  tbl-prefix: 'Tab.'
bibliography: referencias.bibtex
csl: associacao-brasileira-de-normas-tecnicas-ipea.csl
editor: source
---




# Introdução {#sec-introducao}


O Value Investing, originado pelos estudos seminais de Benjamin Graham na década de 1930, permanece como uma das abordagens mais resilientes e documentadas na literatura financeira global. O princípio central desta filosofia reside na aquisição de ativos negociados a preços substancialmente inferiores ao seu valor intrínseco, estabelecendo o que @graham2003intelligent denominam "Margem de Segurança" — um anteparo contra incertezas de mercado e erros de estimativa. Investidores, como Warren Buffett, expandiram essa tese ao associar o investimento em valor à seleção de negócios com forte geração de caixa e governança sólida, independentemente da volatilidade de curto prazo. Empiricamente, a literatura internacional, capitaneada por @fama1992cross, oferece suporte à tese de que carteiras fundamentadas em características de valor tendem a superar o mercado no longo prazo.

A avaliação de tais estratégias evoluiu significativamente desde a introdução do Alfa de @Jensen1968. Inicialmente fundamentada no Capital Asset Pricing Model (CAPM) de @Sharpe1964, a mensuração de retornos excedentes passou a ser questionada conforme novas evidências demonstraram as limitações do modelo em explicar variações de retorno através apenas do risco sistemático (Beta). Em resposta, surgiram os modelos multifatoriais @FamaFrench2015, @carhart1997persistence que oferecem maior capacidade explicativa ao considerar fatores como tamanho, valor, momento e iliquidez. No contexto brasileiro, o Núcleo de Estudos em Finanças da USP (NEFIN) consolidou essa abordagem ao adaptar tais fatores às especificidades do mercado local, fornecendo uma base rigorosa para o apreçamento de ativos no país.

Nesse contexto, a presente pesquisa avalia o desempenho de uma carteira de ações, selecionados mediante critérios fundamentalistas de Graham adaptados ao cenário brasileiro. O foco central reside na aplicação rigorosa da margem de segurança, selecionando-se apenas as ações com maior desconto em relação ao valor intrínseco estimado. O estudo estrutura-se em duas etapas: primeiramente, analisa-se o horizonte de longo prazo entre 2015 e 2025 para observar a maturação da estratégia; em seguida, realizam-se testes de robustez através da montagem de carteiras em janelas anuais, verificando a consistência da metodologia frente à ciclicidade do mercado nacional.

O desempenho da carteira formada em 2015 é contrastado com o ativo livre de risco (risk-free), utilizando dados reais de retornos mensais para o cálculo dos retornos excedentes. Os resultados descritivos indicam uma superioridade expressiva da estratégia: o Índice de Sharpe Modificado anualizado atingiu 1,29, evidenciando uma relação retorno-risco altamente favorável quando considerado o risco de cauda (VaR 95%). No período acumulado, a carteira obteve um retorno real de aproximadamente 467% (17,53% ao ano), superando substancialmente a taxa livre de risco no mesmo horizonte temporal.

Para determinar a origem dessa performance, foram estimados modelos de apreçamento de complexidade crescente, do CAPM ao modelo de 5 fatores do NEFIN. As evidências revelam que a carteira gerou um alfa estatisticamente significativo em todos os modelos testados, mantendo-se em patamares de aproximadamente 1% ao mês. Embora fatores como tamanho (SMB) e iliquidez (IML) contribuam para explicar a variância dos retornos — elevando o $R^2$ ajustado para 0,76 —, eles não anulam o retorno anormal gerado pela seleção fundamentalista. Isso sugere que a margem de segurança de Graham foi capaz de capturar anomalias de preço não explicadas pelos prêmios de risco tradicionais ou pela simples remuneração do capital à taxa livre de risco.


Além da contribuição empírica, este trabalho apresenta um caráter aplicado por meio do desenvolvimento do GrahamLab, uma ferramenta educacional destinada a simular e monitorar carteiras baseadas nestes princípios, aproximando a produção científica da prática de investimentos.

Além desta introdução, este documento está estruturado da seguinte forma: a @sec-revisao mostra a revisão da literatura realizada; a @sec-objetivos apresenta o objetivo geral (@sec-objgeral) e específicos (@sec-objespecficos); a @sec-metodologia descreve a metodologia proposta e os dados a serem utilizados. Por fim, a Seçao @sec-resultados aborda os resultados. 


# Revisão de Literatura {#sec-revisao}


## Benjamin Graham, Valor Intrínseco e Margem de Segurança

Benjamin Graham é considerado o pai do Value Investing por estabelecer princípios fundamentais para a avaliação de ações com base em seus fundamentos econômicos e contábeis. Em sua obra "The Intelligent Investor", @graham2003intelligent, argumenta que o mercado, movido por ciclos de otimismo e pessimismo, frequentemente precifica ativos de forma desconectada de seu valor econômico subjacente. Essa premissa dá origem a duas contribuições essenciais: o conceito de valor intrínseco e a Margem de Segurança.

O valor intrínseco pode ser definido como a estimativa do valor econômico de uma empresa com base em sua capacidade futura de geração de caixa, patrimônio, lucro e outros indicadores que refletem seu desempenho operacional. Trata-se de uma medida subjetiva, mas fundamentada, que permite ao investidor identificar discrepâncias entre o preço de mercado e o verdadeiro valor da empresa @damodaran2012investment.

Complementarmente, a Margem de Segurança protege o investidor contra erros de estimativa e eventos adversos. @graham2003intelligent, a compra de ações apenas quando seu preço se encontra substancialmente abaixo do valor intrínseco reduz a probabilidade de perdas permanentes de capital. Estudos recentes reforçam que essa proteção é particularmente relevante em mercados emergentes, onde níveis mais elevados de incerteza podem gerar maior volatilidade dos preços @rossijunior2022filtros.

Além do critério de preço, Graham propõe um conjunto de filtros quantitativos que funcionam como uma "camada de solvência", garantindo que o investidor selecione apenas empresas com robustez financeira. Esses filtros consideram métricas como a relação Preço/Lucro (P/L), a relação Preço/Valor Patrimonial (P/VP), o endividamento controlado e a consistência nos resultados passados. Tais critérios inspiraram inúmeras adaptações na literatura de investimentos, consolidando o uso de múltiplos fundamentalistas como ferramentas de triagem na B3.

Neste trabalho, utiliza-se uma adaptação desses filtros para o contexto brasileiro, aliada à exigência de uma Margem de Segurança mínima de 33% em relação ao valor intrínseco estimado. Esta métrica de 33% resgata a recomendação clássica de Graham de adquirir ativos por até dois terços do seu valor calculado, conferindo ao modelo a prudência necessária para absorver o prêmio de risco país e eventuais revisões negativas nas projeções de lucros. Tal abordagem permite diferenciar ativos que são apenas “aparentemente baratos” de oportunidades genuínas de investimento em valor, onde o risco de desvalorização é minimizado pela solidez dos fundamentos e pelo desconto no preço de entrada.

Em síntese, a filosofia de Graham fornece a base conceitual que sustenta este estudo, orientando tanto o processo de seleção de ativos quanto a interpretação dos resultados empíricos em termos de risco, retorno e proteção contra assimetria de mercado.

## Hipotese de Mercados Eficientes 

A Hipótese dos Mercados Eficientes (HME) postula que os preços dos ativos financeiros refletem plenamente todas as informações disponíveis, de modo que o preço observado em mercado constitui a melhor estimativa possível de seu valor fundamental. Assim, eventuais desvios entre o preço de mercado e o valor intrínseco tenderiam a ser rapidamente eliminados por meio de operações de arbitragem, conduzindo à convergência dos preços @Fama1970.

A HME fundamenta-se em um conjunto de pressupostos teóricos restritivos. Em primeiro lugar, assume-se a existência de concorrência perfeita, com número suficientemente grande de participantes, de forma que decisões individuais não sejam capazes de influenciar os preços dos ativos. Em segundo lugar, os investidores são considerados racionais, possuindo preferências estáveis, expectativas racionais e comportamento orientado à maximização da utilidade esperada. Ademais, pressupõe-se homogeneidade das expectativas, decorrente do acesso simétrico às informações e aos mercados financeiros. Soma-se a isso a hipótese de que novas informações surgem de maneira aleatória e são instantaneamente incorporadas aos preços, em mercados caracterizados pela ausência de fricções, tais como custos de transação, restrições à divisibilidade dos ativos ou barreiras à negociação. Por fim, assume-se que os agentes econômicos são capazes de processar de forma ótima todas as informações disponíveis.

Sob tais condições, prevalece o resultado central do modelo de passeio aleatório (random walk), segundo o qual as variações nos preços dos ativos financeiros são imprevisíveis e independentes das variações passadas @Cunningham1994. Como o preço corrente já incorpora toda a informação disponível sobre os fundamentos do ativo, alterações nos preços ocorrem apenas em resposta à chegada de novas informações relevantes, capazes de modificar as expectativas dos investidores quanto ao retorno futuro, ao risco ou à liquidez do ativo.

De acordo com a HME, ganhos extraordinários no mercado acionário não decorrem da exploração sistemática de informações públicas, mas apenas de realocações aleatórias de portfólio motivadas por mudanças na demanda por liquidez, na aversão ao risco ou nas condições de oferta. Sendo essas realocações essencialmente aleatórias, apenas efeitos específicos — como aqueles associados a motivações tributárias, a exemplo do chamado efeito janeiro — poderiam gerar padrões previsíveis de retorno. Nesse contexto, não haveria justificativa econômica para o dispêndio de tempo e recursos na análise de informações públicas com o objetivo de obter retornos superiores à média do mercado, uma vez que tais informações já estariam incorporadas aos preços dos ativos @Fama1970.

A suposição central de simetria informacional elimina, portanto, a possibilidade de ganhos extraordinários persistentes. Apenas investidores detentores de informações privilegiadas poderiam, em tese, “vencer o mercado”, o que implicaria que, na ausência de insider trading, a estratégia ótima para o investidor médio seria a manutenção, ao longo do tempo, de um portfólio amplamente diversificado.


## Estudos Internacionais e Modelos Multifatoriais

A partir da década de 1990, os estudos de @fama1992cross desafiaram o paradigma do CAPM, apontando que o risco sistemático relacionado ao mercado não é suficiente para explicar os retornos observados em carteiras de ações. Os autores introduziram o modelo de três fatores, incorporando os efeitos de tamanho (SMB – Small Minus Big) e valor (HML – High Minus Low), demonstrando empiricamente que ações de empresas menores e com altos índices book-to-market tendem a apresentar maiores retornos no longo prazo.

Posteriormente, @FamaFrench2015 expandiram o modelo para cinco fatores, adicionando os efeitos de lucratividade (RMW) e investimento (CMA), reforçando a compreensão de que os fundamentos contábeis exercem papel determinante na precificação dos ativos. Estudos internacionais recentes reforçam a relevância desse modelo, especialmente em mercados com composição expressiva de empresas de médio e pequeno porte @HouXueZhang2020.

Entretanto, apesar de a literatura multifatorial se aproximar da filosofia do Value Investing, existem diferenças relevantes na definição acadêmica de “valor” e nas métricas preconizadas por @graham2003intelligent. O fator HML captura empresas com elevados índices de book-to-market, enquanto Graham recomenda avaliação combinada de múltiplos fundamentalistas, incluindo endividamento, rentabilidade e histórico de dividendos, além do cálculo de valor intrínseco e aplicação de Margem de Segurança. Assim, empresas classificadas como “valor” pelos modelos multifatoriais podem não atender aos critérios de qualidade definidos por Graham e vice-versa.

Essa distinção conceitual tem sido discutida em estudos internacionais que questionam a capacidade do HML de capturar empresas genuinamente “baratas” sob a ótica do investidor fundamentalista. @AsnessFrazziniPedersen2019 mostram que diferentes definições de valor podem gerar exposições a riscos distintos, enquanto @GrayCarlisle2013 argumentam que o uso isolado de métricas simples de book-to-market pode levar à seleção de empresas estruturalmente frágeis, mascarando riscos financeiros relevantes e confundindo fragilidade econômica com oportunidades genuínas de valor.

De forma semelhante, @PenmanReggianiRichardson2018 destacam que medidas contábeis isoladas são insuficientes para avaliar a sustentabilidade econômica das firmas.


Neste trabalho, o uso combinado do CAPM e do modelo multifatorial baseado nos fatores do NEFIN permite avaliar não apenas o retorno excedente das estratégias de Graham, mas também identificar quais fatores de risco estão associados ao seu desempenho. 


Essa análise fornece subsídios para compreender se o Value Investing no Brasil constitui um prêmio por risco ou uma anomalia de mercado, contribuindo para a discussão sobre a validade dos modelos de precificação em economias emergentes.


## Estudos brasileiros sobre Value Investing

No Brasil, a produção acadêmica dedicada ao Value Investing tem evoluído de forma consistente nas últimas décadas, acompanhando o interesse crescente do mercado doméstico por estratégias fundamentadas. Estudos iniciais concentraram-se na análise de características contábeis associadas ao desempenho de carteiras classificadas como valor e crescimento, em linha com as contribuições de @fama1992cross. Progressivamente, diferentes trabalhos passaram a explorar abordagens baseadas na lógica de Graham, com adaptações metodológicas adequadas ao contexto brasileiro. Ainda que nem todos os elementos da filosofia original tenham sido operacionalizados simultaneamente — como a Margem de Segurança ou critérios mais abrangentes de qualidade financeira — a literatura nacional apresenta contribuições relevantes que pavimentam o caminho para investigações que busquem integração mais ampla desses fundamentos.



@salgueiro2007comparacao representa uma das primeiras iniciativas relevantes no contexto nacional a testar a estratégia de value investing baseada nos filtros de Graham. Ao construir uma carteira fundamentada nesses critérios, o autor observou um desempenho acumulado de 646% no período analisado, em contraste com uma valorização de 227% do Ibovespa, utilizado como proxy da carteira de mercado. Com base nesses resultados, concluiu-se que os filtros fundamentalistas propostos por Graham foram capazes de gerar retornos excedentes no mercado acionário brasileiro, mesmo em um ambiente caracterizado por maior volatilidade e menor previsibilidade em relação aos mercados desenvolvidos.

@pinheiro2009value conduziram um estudo com abordagem semelhante à de @salgueiro2007comparacao porém adotaram filtros ainda mais alinhados aos critérios originalmente propostos por @graham2003intelligent. Notadamente, os autores também incorporaram alguns indicadores não testados por outros trabalhos anteriores, conferindo ao estudo uma estrutura metodológica própria. A exemplo de Salgueiro, a carteira foi composta em uma data específica e mantida inalterada ao longo de todo o período de análise. Os resultados apontaram um desempenho acumulado de 566% para a carteira fundamentada nos filtros, em comparação com uma valorização de 219% do Ibovespa no mesmo intervalo, reforçando a efetividade da estratégia de Graham na seleção de ativos no contexto brasileiro

@almeida2011graham ao empregar uma abordagem empirica utilizando filtros fundamentalistas via quartis, múltiplos como P/L, P/VPA e ROE, demonstraram que metade das carteiras formadas a partir desses filtros apresentou alfa positivo, superando o Ibovespa, o que reforçou a viabilidade da estratégia mesmo em um ambiente emergente. Ainda que o estudo não tenha estimado diretamente o valor intrínseco dos ativos, os múltiplos empregados podem ser interpretados como proxies parciais dessa medida. 

@holloway2012graham introduziu uma perspectiva diferenciada ao analisar os fatores que influenciam a permanência de ações em fundos value. A pesquisa destacou a estabilidade dos lucros, a rentabilidade sobre ativos (ROA) e a margem bruta como determinantes relevantes para a manutenção dos papéis nas carteiras, contribuindo para o debate sobre a importância de fundamentos consistentes na construção de portfólios. Destaca-se que a estabilidade dos lucros, evidenciada como fator crítico pelo autor, está implicitamente contemplada na fórmula do valor intrínseco de Graham, que utiliza o Lucro por Ação (LPA) como variável-chave. Assim, a consistência nos resultados da empresa reforça não apenas sua atratividade fundamentalista, mas também a confiabilidade da estimativa de valor proporcionada pela fórmula.

@palazzo2014filtros aprofundaram a análise sobre a aplicabilidade dos filtros de Graham no contexto brasileiro, avaliando a relevância de cada filtro tanto individualmente quanto em combinação. @holloway2013value reforçaram a centralidade dos fundamentos contábeis nas decisões de compra e manutenção de ações por gestores de fundos, validando empiricamente que estabilidade de lucros, ROA e margem bruta são fatores decisivos nesse processo.

@zeidler2014magic introduziu no Brasil a aplicação da Magic Formula de Joel Greenblatt, estratégia que combina o retorno sobre o capital investido (ROIC) e o lucro relativo ao preço das ações (Earnings Yield). O estudo demonstrou que todas as carteiras testadas superaram o desempenho do Ibovespa, com destaque para a melhor configuração, que apresentou um CAGR de 40% e betas inferiores a um, indicando menor risco sistemático.

A Magic Formula pode ser compreendida como uma vertente moderna do value investing, com raízes conceituais na filosofia de Benjamin Graham. Enquanto Graham enfatizava a compra de ações com margem de segurança baseada no valor intrínseco calculado a partir de fundamentos como lucro por ação (LPA) e valor patrimonial por ação (VPA), Greenblatt simplificou essa abordagem ao combinar duas métricas objetivas: Earnings Yield (como proxy de preço atrativo) e ROIC (como indicador de qualidade empresarial).

Posteriormente, @milane2016value reforçou a aplicabilidade da Magic Formula ao testar diferentes tamanhos de carteiras e períodos de permanência, validando sua eficácia especialmente em contextos de alta volatilidade. Os resultados corroboram a ideia de que a abordagem sistematizada de Greenblatt mantém a essência da análise fundamentalista de Graham, ao mesmo tempo que propicia maior replicabilidade e aderência prática por parte dos investidores individuais.

@palazzo2018carteiras em uma análise empírica robusta com dados do sistema Economatica®, avaliaram a aplicabilidade dos filtros de Benjamin Graham ao mercado acionário brasileiro. Inicialmente, o comportamento histórico dos múltiplos das empresas foi analisado no período de janeiro de 1995 a dezembro de 2004, considerando-se válidas para a amostra todas as ações que apresentaram ao menos uma negociação em 2004, totalizando 313 companhias e 532 ações. As carteiras foram compostas na data-base de 29 de abril de 2005 — após a divulgação dos balanços anuais — e mantidas de forma passiva até 30 de abril de 2015, totalizando dez anos de verificação. As carteiras não foram rebalanceadas, e os proventos foram reinvestidos nas mesmas ações. A seleção seguiu critérios de liquidez, escolhendo-se apenas a ação mais líquida por companhia para evitar concentração e garantir maior replicabilidade prática.

Para adaptar os filtros de Graham à realidade brasileira, os autores ajustaram os patamares de corte conforme a necessidade do contexto local, evitando a simples transposição dos parâmetros definidos nos Estados Unidos na década de 1970. Os sete filtros utilizados foram:
(1) Receita operacional bruta anual superior a R$ 300 milhões, com base na definição legal de grandes empresas;
(2) Liquidez corrente mínima de 1,22, equivalente à mediana das empresas brasileiras em 2004;
(3) Lucros ininterruptos nos últimos cinco anos, buscando resiliência frente aos ciclos econômicos;
(4) Pagamento contínuo de dividendos nos últimos cinco anos, como evidência de geração e distribuição estável de lucros;
(5) Crescimento médio anual dos lucros por ação de pelo menos 2,66% ao ano ao longo de uma década, conforme proposto por Graham;
(6) Preço/Lucro (P/L) inferior a 7, como aproximação da atratividade relativa frente à taxa Selic de 2004 (17,75%);
(7) Preço/Valor Patrimonial (P/VP) inferior a 1,00, ou, alternativamente, com o produto entre P/L e P/VP inferior a 7, respeitando o princípio de compensação entre os múltiplos;



A construção das carteiras seguiu uma lógica ingênua, selecionando as 10 ações mais líquidas que satisfaziam cada filtro individualmente, além de carteiras compostas com todos os filtros simultaneamente. Também foram realizadas simulações retirando-se filtros um a um para identificar sua relevância marginal. O desempenho das carteiras foi avaliado por métricas como retorno médio anual, volatilidade (desvio padrão), índice de Sharpe, beta e alpha de Jensen, sempre sem considerar impostos ou custos de transação, buscando comparabilidade com produtos financeiros reais, como fundos de investimento.

Os resultados do estudo indicam que a aplicação dos filtros fundamentados no modelo de Graham foi, em grande parte, eficaz para gerar carteiras com desempenho superior ao Ibovespa no período de maio de 2005 a abril de 2015. Quando aplicados isoladamente, os filtros 3 (lucros ininterruptos por cinco anos), 5 (crescimento médio de lucros de 2,66% ao ano por 10 anos) e 7 (produto P/L x P/VP menor ou igual a 7) destacaram-se por proporcionar os maiores retornos e melhores índices de Sharpe, superando não apenas o benchmark de mercado, mas também a taxa Selic. O filtro 7, em particular, apresentou o maior índice de Sharpe (0,0637), o menor beta (0,6846) e o maior alpha (0,72), evidenciando-se como o critério mais eficiente quando aplicado de forma isolada.

Entretanto, ao aplicar todos os sete filtros simultaneamente, observou-se uma carteira com retorno anualizado de 11,10% e volatilidade de 16,52%, superior ao Ibovespa em termos de risco-retorno ajustado. Para avaliar a contribuição individual de cada filtro dentro da seleção conjunta, os autores retiraram cada critério separadamente. Essa análise revelou que os filtros 2 (liquidez corrente) e 3 (lucros ininterruptos) foram os únicos cuja retirada causou queda significativa na performance da carteira, confirmando sua relevância. Já os filtros 1 (porte mínimo de R$ 300 milhões) e 6 (P/L menor que 7) mostraram-se irrelevantes, pois sua exclusão não alterou a composição nem o desempenho da carteira, sugerindo que essas condições eram amplamente atendidas pelas empresas selecionadas pelos demais critérios. Curiosamente, os filtros 4 (pagamento contínuo de dividendos), 5 (crescimento decenal dos lucros) e 7 (P/L x P/VPA menor que 7), que tiveram bom desempenho isoladamente, apresentaram efeito negativo quando utilizados em conjunto, gerando carteiras com desempenho superior quando foram retirados.

Dessa forma, o estudo evidencia que os critérios mais relevantes para o mercado brasileiro no período analisado foram aqueles relacionados à liquidez de curto prazo e à consistência nos lucros. A aplicação da metodologia de Graham, adaptada ao contexto nacional, resultou em carteiras com retornos ajustados ao risco superiores ao mercado, beta inferior a 1,00 e alpha positivo, reforçando a validade do value investing como estratégia eficaz no Brasil.

@almeida2019value complementou essa discussão ao avaliar o impacto de diversos indicadores fundamentalistas nos retornos das ações do IBrX-100. Os autores confirmaram a relevância de múltiplos como P/L, P/VPA, ROA e VarLL, demonstrando que tais métricas podem atuar como proxies efetivas para a seleção de ativos baseados em fundamentos.

@rodrigues2021estrategia contribuíram ao propor a hierarquização dos filtros de Graham, priorizando aqueles com maior poder preditivo. Além disso, incorporaram métricas de risco ajustado, como os índices de Sharpe, Treynor e o alfa de Jensen, e ampliaram os benchmarks utilizados, incluindo CDI e IBrX, o que fortaleceu a comparabilidade e a robustez das análises.

@conceicao2021graham avaliou a eficácia da Magic Formula em diferentes configurações de tamanho de carteira e horizonte de permanência. Os resultados indicaram que a estratégia superou o desempenho do Ibovespa em todas as configurações testadas, consolidando sua relevância no cenário nacional.

@batista2022estrategia, analisou a interação entre filtros de Graham, a Magic Formula e o ciclo de vida das empresas. O estudo sugeriu que o estágio de maturidade das companhias pode influenciar significativamente a efetividade dos filtros fundamentalistas. 

@rossijunior2022filtros introduziu o conceito de rebalanceamento periódico semestral na aplicação dos filtros de Graham, demonstrando que a atualização sistemática das carteiras proporcionou desempenho superior ao modelo Buy and Hold e ao próprio Ibovespa. O estudo evidencia a relevância de uma abordagem dinâmica e contínua, voltada à constante aproximação entre o preço de mercado e o valor intrínseco dos ativos. Diferentemente de modelos que indicam o ponto de venda com base no alcance do valor intrínseco, o rebalanceamento proposto não utiliza esse critério, mantendo a estrutura dos filtros independentemente da valorização alcançada. Ainda assim, o trabalho representa um avanço importante em relação à proposta de @palazzo2018carteiras, ao incorporar uma lógica de atualização periódica que potencializa os ganhos da estratégia fundamentada em value investing.

@domingues2022value, realizaram uma análise comparativa entre as estratégias de Piotroski, Graham e Greenblatt, empregando modelos multifatoriais de precificação. O estudo destacou a superioridade da estratégia de Graham, que apresentou o melhor desempenho anualizado (36,14%), superando Piotroski (30,06%) e Greenblatt (21,92%), além de superar o próprio Ibovespa (9,26%).

Em uma abordagem mais recente, @barros2024value propuseram uma metodologia baseada em rankings setoriais trimestrais, com o objetivo de adaptar a estratégia de value investing à heterogeneidade dos setores da economia brasileira. O estudo testou carteiras de 10 e 20 ativos no período de 1998 a 2020 e demonstrou que tais carteiras superaram sistematicamente os benchmarks utilizados (Ibovespa e IBrX100). 

Paralelamente a essas contribuições, a literatura nacional passou a consolidar a aplicação da Magic Formula como um complemento relevante à abordagem tradicional proposta por Graham. Estudos como @zeidler2014magic, @milane2016value e @conceicao2021graham reforçaram a robustez dessa estratégia, validando sua eficácia em diferentes contextos operacionais e períodos de análise. Essa linha de pesquisa evidencia que a combinação de indicadores de rentabilidade e valor relativo pode ampliar o potencial de geração de retornos, conferindo maior consistência ao processo de seleção de ativos fundamentado em princípios do value investing.


O estudo de @viana2024dividend avança ao adaptar e testar a metodologia Big Safe Dividends (BSD) no contexto brasileiro. A pesquisa demonstra que as carteiras formadas com base no BSD — um indicador composto por dez filtros financeiros associados à segurança e persistência dos dividendos — superaram consistentemente os principais índices de mercado (Ibovespa, IDIV, IBrX e IGC) no período de 2010 a 2023, tanto em retorno absoluto quanto na geração de alfa.




::: {.landscape}

```{r}
#| label: tbl-1
#| tbl-cap: "Estudos sobre Value Investing no Brasil e a Utilização do Conceito de Valor Intrínseco."

# carrega pacotes necessários
library(tidyverse)
library(knitr)
library(kableExtra)


tab01 <- tribble(
  ~`Autor(es)`, ~`Período`, ~`Objetivo`, ~`Resultados Principais`, ~`Valor Intrínseco`,
  "Salgueiro (2007)", "2000–2006", "Aplicação dos filtros de Graham", "Retorno de 646% vs 227% do Ibovespa", "Filtros tradicionais como proxy do valor",
  "Pinheiro & Passos (2009)", "2000–2007", "Filtros aderentes à obra de Graham", "Retorno de 566% vs 219% do Ibovespa", "Estrutura fiel à proposta original; sem cálculo direto",
  "Almeida et al. (2011)", "1997–2011", "Filtros via quartis", "Metade das carteiras superou o Ibovespa", "Múltiplos compatíveis; sem cálculo direto",
  "Holloway (2012)", "2008–2011", "Permanência em fundos", "ROA, lucros estáveis e margem bruta relevantes", "Aplicação indireta; fundamentos ligados ao valor",
  "Palazzo et al. (2013)", "2003–2012", "Teste dos filtros", "Porte, liquidez e lucros consistentes foram mais eficazes", "Filtros como aproximação; sem métrica formal",
  "Holloway (2013)", "2008–2011", "Seleção por fundamentos", "ROA, lucros estáveis e margem bruta decisivos", "Alinhado à lógica do valuation",
  "Zeidler (2014)", "2002–2014", "Magic Formula", "Todas as carteiras superaram o Ibovespa", "Valor implícito: ROIC + earnings yield",
  "Galdi & Lima (2016)", "2001–2011", "PEAD + filtros", "Surpresa de lucros melhora seleção", "Proxy de subavaliação; aplicação indireta",
  "Palazzo et al. (2018)", "2005–2015", "Adaptação dos filtros", "Lucros consistentes e liquidez se destacaram", "Sem cálculo direto; reforça fundamentos",
  "Almeida & Sales (2019)", "2009–2018", "Indicadores no IBrX-100", "P/L, P/VPA e VarLL entre os mais relevantes", "Proxies estatísticos; sem estimação formal",
  "Rodrigues et al. (2021)", "2010–2019", "Hierarquização de filtros", "Melhor seleção com ranking; dividendos menos relevantes", "Valuation implícito; sem fórmula unificada",
  "Conceição (2021)", "2006–2020", "Magic Formula e carteira", "Todas as carteiras superaram o benchmark", "Aproximação objetiva de valor",
  "Batista (2022)", "2010–2021", "Graham vs. Magic", "Magic teve retornos anormais; ciclo relevante", "Comparação entre métricas de valor",
  "Rossi Jr. (2022)", "2015–2020", "Rebalanceamento + setor", "Melhor desempenho ajustado ao risco", "Aproximação dinâmica entre preço e fundamentos"
)

# Cria a tabela usando o pacote kableExtra
tab01 %>%
  kable("latex",
    booktabs = TRUE, 
    longtable = TRUE,
  ) %>%
  kable_styling(
    font_size = 8,
    full_width = FALSE,
    latex_options = c("repeat_header", "scale_down", "hold_position")) %>%
  row_spec(0, bold = TRUE) %>%  # Linha 0 = cabeçalho em negrito
  column_spec(3:5, width = "3cm")
```

::: 


Fonte: elaborado pelo autor.

Com base nessas contribuições, observa-se uma trajetória de amadurecimento da literatura nacional, que passou a considerar de maneira crescente os fundamentos contábeis e financeiros na avaliação de ações de valor no Brasil. Inserindo-se nessa evolução, o presente estudo busca integrar, em um arcabouço único, os critérios clássicos de Graham, a aplicação explícita da Margem de Segurança e a análise de fatores de risco amplamente reconhecidos pela literatura, utilizando tanto o CAPM quanto um modelo multifatorial com fatores do NEFIN. Esse direcionamento permite aprofundar a compreensão sobre o comportamento de estratégias fundamentadas na B3 e identificar quais elementos contribuem para o desempenho dessas carteiras no longo prazo.


## Lacunas de Pesquisa e Justificativa

### Lacuna de pesquisa

Apesar da ampla documentação internacional sobre o desempenho superior das estratégias de investimento em valor, grande parte da literatura empírica operacionaliza o conceito de value investing por meio de métricas contábeis simplificadas, tais como os índices book-to-market, preço/lucro (P/L) ou preço/valor patrimonial (P/VP). Embora essas proxies tenham relevância empírica, elas não capturam plenamente o conceito econômico de valor intrínseco originalmente proposto por @graham2003intelligent, tampouco incorporam, de forma sistemática, o princípio central da Margem de Segurança.

No contexto brasileiro, observa-se avanço relevante na adaptação dos filtros de Graham à realidade do mercado acionário nacional (@palazzo2018carteiras), especialmente em estudos que ajustam critérios de liquidez, endividamento e lucratividade. Ainda assim, a literatura nacional permanece marcada por uma abordagem fragmentada do value investing, na qual múltiplos fundamentalistas são utilizados de forma isolada, sem a consolidação desses critérios em uma métrica unificada de valor econômico que represente, de forma explícita, o valor intrínseco dos ativos.

Adicionalmente, embora alguns estudos reportem desempenho superior de carteiras classificadas como “baratas”, permanece pouco explorada a distinção entre retornos anormais e compensações por risco sistemático. Em particular, carece de investigação empírica a decomposição do desempenho dessas estratégias à luz de modelos multifatoriais adaptados ao mercado brasileiro, capazes de captar exposições relevantes a fatores como tamanho, momentum e iliquidez. Essa lacuna dificulta a compreensão da natureza econômica dos retornos associados às estratégias de valor, especialmente no que se refere à compatibilidade entre o value investing e a Hipótese dos Mercados Eficientes.

Dessa forma, identifica-se uma lacuna na literatura quanto à aplicação sistemática da fórmula de valor intrínseco de Graham como critério central de seleção de ativos, à incorporação explícita da Margem de Segurança como condição de investimento e à avaliação rigorosa das fontes de retorno dessas estratégias no mercado acionário brasileiro.





### Justificativa {#sec-justificativa}

  
Este estudo justifica-se, em primeiro lugar, do ponto de vista teórico, ao resgatar os fundamentos clássicos do value investing e reposicionar o conceito de valor intrínseco como elemento central do processo de seleção de ativos. Ao fazê-lo, o trabalho contribui para reduzir a distância entre a formulação conceitual original de Graham e sua aplicação empírica contemporânea, superando abordagens baseadas exclusivamente em múltiplos contábeis isolados.

Do ponto de vista empírico, a pesquisa oferece evidência para o mercado brasileiro ao avaliar carteiras construídas com base na fórmula de valor intrínseco de Graham, acrescida de um critério explícito de Margem de Segurança. A análise do desempenho dessas carteiras ao longo de um horizonte temporal extenso permite examinar não apenas o retorno acumulado e as métricas ajustadas ao risco, mas também a estabilidade e a persistência dos resultados em diferentes condições de mercado.

Sob a perspectiva metodológica, o estudo contribui ao integrar a seleção fundamentalista de ativos com modelos contemporâneos de apreçamento de ativos, incluindo o CAPM e modelos multifatoriais. Essa abordagem possibilita distinguir se o desempenho superior das estratégias de valor decorre de ineficiências persistentes de mercado ou de exposições sistemáticas a fatores de risco amplamente reconhecidos na literatura, como tamanho, momentum e iliquidez.

Por fim, a pesquisa apresenta relevância prática ao fornecer subsídios para investidores e gestores interessados em estratégias fundamentadas, ao mesmo tempo em que contribui para o debate acadêmico sobre a eficiência informacional do mercado acionário brasileiro. Ao esclarecer as fontes subjacentes de retorno das carteiras de valor, o estudo amplia a compreensão sobre os limites e o alcance do value investing em mercados emergentes.


# Objetivos {#sec-objetivos}



## Objetivo Geral {#sec-objgeral}

Analisar o desempenho de carteiras de ações construídas com base na fórmula de valor intrínseco proposta por Benjamin Graham, empiricamente adaptada ao mercado acionário brasileiro, incorporando explicitamente o critério de Margem de Segurança, a fim de investigar se o desempenho superior dessas estratégias decorre de retornos anormais ou de exposições sistemáticas a fatores de risco reconhecidos pela literatura de apreçamento de ativos.

H₁: A aplicação sistemática da fórmula de valor intrínseco proposta por Graham gera retornos ajustados ao risco superiores aos obtidos pelos filtros tradicionais adaptados por Palazzo et al. (2018), no mercado brasileiro no período analisado


## Objetivos Específicos {#sec-objespecficos}


1. Construir carteiras de ações no mercado brasileiro a partir da aplicação sistemática da fórmula de valor intrínseco de Graham, adaptada às características institucionais e macroeconômicas do Brasil, incluindo a exigência de uma Margem de Segurança mínima em relação ao valor intrínseco estimado.

2. Avaliar o desempenho dessas carteiras em termos de retornos acumulados, retornos anualizados e métricas de desempenho ajustadas ao risco, com ênfase em medidas sensíveis a risco de cauda, como o Índice de Sharpe Modificado.

3. Comparar o desempenho das carteiras de valor com um portfólio representativo do mercado acionário brasileiro, a fim de verificar a existência de desempenho econômico superior ao longo do período analisado.

4. Estimar modelos de apreçamento de ativos — incluindo o Capital Asset Pricing Model (CAPM) e modelos multifatoriais — para identificar as exposições das carteiras aos principais fatores de risco sistemáticos.

5. Investigar a presença de retornos anormais (alfa) após o controle por fatores de risco de mercado, tamanho, valor, momentum e iliquidez, utilizando um modelo multifatorial de cinco fatores baseado nos fatores de risco do NEFIN.

6. Analisar a natureza econômica do desempenho das carteiras, distinguindo se os retornos superiores observados são explicados por ineficiências persistentes de mercado ou por compensações associadas à exposição sistemática a fatores de risco.

7. Contribuir para a literatura nacional sobre value investing, esclarecendo o papel do valor intrínseco e da Margem de Segurança como critérios centrais de seleção de ativos no mercado acionário brasileiro.



# Metodologia {#sec-metodologia}



Esta pesquisa adota abordagem quantitativa aplicada ao mercado acionário brasileiro, analisando o desempenho de uma estratégia de Value Investing baseada na filosofia de Benjamin Graham. O objetivo é verificar se uma carteira formada por ações subavaliadas em 31 de março de 2015 apresentou retornos superiores ao mercado no longo prazo, após ajuste ao risco.

## Universo de análise e coleta de dados

O universo inicial da amostra contempla **366 empresas listadas na B3**, selecionadas conforme disponibilidade de dados fundamentalistas e preços históricos na plataforma **Economatica**. Foram incluídas empresas que vieram a ser deslistadas ao longo do período, mitigando o viés de sobrevivência, conforme @BrownGoetzmannIbbotson1995.

A escolha desse intervalo temporal busca assegurar a robustez da análise empírica, permitindo avaliar se os filtros de valor — incluindo a fórmula de Graham — preservam desempenho consistente em contextos de elevada volatilidade, retração dos lucros, oscilações nas taxas de juros e distintos níveis de confiança do mercado. Ademais, um horizonte mais amplo viabiliza o cálculo de métricas como retornos acumulados, Índice de Sharpe e alfa de Jensen com maior significância estatística.

A base de dados será composta por todas as empresas listadas na B3, com exceção de:
(a) companhias do setor financeiro, cujos demonstrativos contábeis não são diretamente comparáveis aos dos demais setores;
(b) empresas que não apresentarem negociação em, no mínimo, 90% dos pregões do período analisado, de modo a assegurar liquidez mínima;
(c) ativos com informações inconsistentes ou incompletas.

Adicionalmente, os dados de preços e indicadores financeiros serão ajustados por eventos societários relevantes, tais como desdobramentos (splits), bonificações e dividendos, de forma a refletir adequadamente o retorno econômico efetivo dos ativos e garantir a comparabilidade intertemporal dos múltiplos empregados nos filtros de seleção.







```{r}
#| label: tbl-2
#| tbl-cap: "Comparação entre os filtros de Graham (2007) e Palazzo et al. (2018)."
#| echo: false

# Usar data.frame em vez de tribble para melhor controle
tab02 <- data.frame(
  Numero = c(1, 2, 3, 4, 5, 6, 7),
  Graham = c(
    "Tamanho apropriado: receita mínima de US\\$ 100 milhões para empresas industriais e ativos totais de US\\$ 50 milhões para concessionárias.",
    "Condição financeira forte: liquidez corrente (ativos circulantes ÷ passivo circulante) maior que 2; dívida de longo prazo inferior ao patrimônio líquido.",
    "Dividendos ininterruptos por pelo menos 20 anos.",
    "Sem prejuízos nos últimos 10 anos.",
    "Crescimento mínimo de 1/3 no lucro por ação (LPA) nos últimos 10 anos.",
    "P/L (Preço sobre Lucro) não deve exceder 15 vezes a média dos lucros dos últimos 3 anos.",
    "P/VPA (Preço sobre Valor Patrimonial) não deve ser maior que 1{,}5."
  ),
  Palazzo = c(
    "Receita operacional bruta anual ou anualizada superior a R\\$ 300 milhões.",
    "Liquidez corrente superior a 1{,}22.",
    "Dividendos ininterruptos por pelo menos 5 anos.",
    "Lucros positivos nos últimos 5 anos.",
    "Crescimento de lucros de pelo menos 2{,}66\\% ao ano.",
    "P/L inferior a 7{,}0.",
    "P/VPA inferior a 1{,}0."
  )
)

# Nomear as colunas adequadamente
colnames(tab02) <- c("Nº", "Critérios de Graham (2007)", "Critérios de Palazzo et al. (2018)")

# Criar a tabela com formatação adequada
tab02 %>%
  kable("latex", 
        booktabs = TRUE, 
        align = c("c", "l", "l"),  # Alinhamento simples
        escape = FALSE) %>%
  kable_styling(
    latex_options = c("hold_position"),
    font_size = 11,  # Reduzir tamanho da fonte
    full_width = TRUE  # Usar largura total disponível
  ) %>%
  row_spec(0, bold = TRUE) %>%  # Cabeçalho em negrito
  column_spec(1, width = "1cm") %>%  # Largura da coluna de números
  column_spec(2, width = "6.5cm") %>%  # Largura da coluna Graham
  column_spec(3, width = "6.5cm")     # Largura da coluna Palazzo
```



## Critérios fundamentais de Graham adaptados ao Brasil

Foram aplicados filtros inspirados em Graham, com adaptações sugeridas por @palazzo2018carteiras para o contexto brasileiro, incluindo:

1. **Receita operacional bruta**
2. **Liquidez Corrente > 1,22**
3. **Dividendos Ininterruptos por 5 anos **
5. **Lucros positivos nos últimos 5 anos **
6. **Crescimento dos lucros **
7. **P/L < 15**
8. **P/VPA < 1,5**
9. **Valor Intrínseco e Margem de Segurança**



### Receita operacional bruta

Com o objetivo de estabelecer um critério objetivo para a classificação de grandes empresas, adotou-se como referência a legislação federal brasileira, especificamente o artigo 3º da Lei nº 11.638, de 28 de dezembro de 2007. De acordo com esse dispositivo legal, são consideradas grandes empresas aquelas que apresentam receita operacional bruta anual, ou anualizada, superior a R$ 300.000.000,00 (trezentos milhões de reais).

### Liquidez Corrente ≥ 1,22

Os indicadores de liquidez são amplamente utilizados para avaliar a capacidade financeira de uma empresa em honrar seus compromissos no curto prazo. Conforme destacado por @assaf2002financas, esses indicadores permitem analisar a situação financeira da firma frente às suas obrigações correntes. Dentre eles, a liquidez corrente é um dos mais empregados na análise econômico-financeira, sendo calculada pela razão entre o ativo circulante e o passivo circulante, conforme a expressão:

Índice de Liquidez Corrente = Ativo Circulante / Passivo Circulante

Esse índice expressa a capacidade da empresa de liquidar suas obrigações de curto prazo por meio da realização de seus ativos circulantes em uma determinada data. Sob o pressuposto do princípio contábil da continuidade, entende-se que os ativos convertidos em caixa são continuamente substituídos ao longo do tempo, em maior ou menor intensidade, a depender do nível de vendas e da gestão dos prazos médios de recebimento e pagamento.

Segundo @securato2002gestao, um patamar considerado satisfatório para o índice de liquidez corrente é igual ou superior a 1, critério compatível com a noção de capital circulante líquido positivo. @assaf2002financas corrobora essa interpretação ao afirmar que índices superiores a 1 indicam uma posição financeira mais confortável no curto prazo. No entanto, conforme ressalta @securato2002gestao, níveis excessivamente elevados de liquidez não implicam, necessariamente, maior eficiência na gestão financeira, podendo refletir alocação ineficiente de recursos ou excesso de ativos de baixa rentabilidade.

No contexto do value investing, @graham2003intelligent propôs, como critério adicional de segurança financeira, que as empresas apresentassem liquidez corrente igual ou superior a 2, com o objetivo de assegurar ampla capacidade de honrar obrigações de curto prazo e reduzir o risco de perdas permanentes do capital investido. Contudo, a aplicação direta desse patamar ao mercado brasileiro mostra-se excessivamente restritiva, reduzindo de forma significativa o universo de ativos elegíveis.

Ao adaptar empiricamente os filtros de Graham à realidade da B3, @palazzo2018carteiras identificou que a mediana da liquidez corrente das empresas brasileiras situava-se em torno de 1,22, refletindo características estruturais distintas daquelas observadas em mercados desenvolvidos. Adicionalmente, os resultados apresentados por Palazzo indicam que, quando aplicado de forma isolada, o filtro de liquidez corrente apresentou desempenho inferior em termos de retorno ajustado ao risco, evidenciado por índices de Sharpe negativos, sugerindo que esse critério não deve ser interpretado como um fator gerador direto de retorno, mas sim como um filtro de qualidade financeira.

Dessa forma, neste estudo, a adoção do ponto de corte de 1,22 justifica-se por sua função como critério de solvência mínima, preservando o princípio de segurança defendido por Graham, ao mesmo tempo em que incorpora uma adaptação metodológica empiricamente fundamentada e compatível com as especificidades do mercado acionário brasileiro. Essa combinação de métricas busca identificar empresas negociadas a preços descontados e, simultaneamente, financeiramente sólidas, reduzindo o risco de seleção de companhias com deterioração operacional, sem impor restrições excessivas ao universo amostral.




### Dividendos Ininterruptos por 5 anos 


Graham recomendava a utilização de um horizonte temporal mínimo de 20 anos como critério de avaliação da consistência dos resultados das empresas, de forma a assegurar estabilidade financeira e reduzir a probabilidade de selecionar firmas com desempenho meramente circunstancial. No entanto, a aplicação direta desse horizonte ao mercado brasileiro mostrou-se excessivamente restritiva, especialmente considerando as transformações estruturais, institucionais e contábeis observadas no período recente. Diante desse contexto, @palazzo2018carteiras propôs a redução do horizonte temporal para cinco anos, argumentando que esse intervalo representa um compromisso metodológico mais adequado à realidade da B3. Ao adotar o mesmo período mínimo de cinco anos tanto para a exigência de lucros consecutivos quanto para a seleção de empresas com histórico consistente de pagamento de dividendos, busca-se evitar a inclusão de companhias que, embora tenham distribuído dividendos à custa de reservas de lucros, não apresentaram lucratividade recorrente, bem como aquelas que obtiveram lucros, mas não os converteram em remuneração ao acionista. Dessa forma, o critério de cinco anos preserva o princípio de consistência defendido por Graham, ao mesmo tempo em que incorpora uma adaptação empírica compatível com as especificidades do mercado brasileiro.


### Lucros positivos nos últimos 5 ano

Um dos pilares centrais do value investing reside na estabilidade dos resultados das empresas ao longo do tempo, refletindo sua capacidade de resistir a choques decorrentes dos ciclos econômicos. Nesse sentido, a análise empírica conduzida por @palazzo2018carteiras evidencia que a exigência de lucros ininterruptos constitui um critério relevante na seleção de ativos sob a ótica fundamentalista. Ao avaliar diferentes horizontes temporais, o autor demonstra que a adoção de um período mínimo de cinco anos de lucratividade contínua representa um equilíbrio adequado entre rigor analítico e viabilidade empírica no mercado brasileiro. Os resultados obtidos em seu estudo indicam que o filtro de lucros positivos nos últimos cinco anos, quando aplicado de forma isolada, foi capaz de gerar carteiras com desempenho ajustado ao risco superior ao do Ibovespa, conforme mensurado pelo índice de Sharpe, além de apresentar menor exposição ao risco sistêmico. Adicionalmente, quando esse filtro foi removido de uma seleção que contemplava os demais critérios fundamentais, observou-se deterioração do desempenho das carteiras, evidenciada pela redução do índice de Sharpe e pelo aumento do beta. Tais evidências reforçam a relevância do critério de lucratividade consistente como elemento central na aplicação do value investing ao contexto brasileiro, corroborando a adaptação metodológica proposta por Palazzo em relação às recomendações originais de Graham.


### Crescimento dos lucros 

@palazzo2018carteiras demonstrou empiricamente que o filtro 5, associado à exigência de crescimento decenal dos lucros de pelo menos 30%, apresentou um comportamento ambíguo na construção das carteiras. Quando aplicado de forma isolada, esse critério foi capaz de gerar resultados significativamente superiores ao Ibovespa, tanto em termos de índice de Sharpe quanto de alfa, sugerindo que o crescimento consistente dos lucros pode estar associado à geração de retornos excedentes. Contudo, ao ser removido isoladamente de um modelo que incorporava simultaneamente todos os demais filtros fundamentalistas, observou-se uma melhora no desempenho ajustado ao risco das carteiras. Tal evidência indica que a imposição de um critério rigoroso de crescimento contínuo dos lucros ao longo de um horizonte de dez anos pode introduzir restrições excessivas ao processo de seleção de ativos no mercado brasileiro, reforçando a necessidade de adaptações do modelo original de Graham às especificidades institucionais e macroeconômicas do país.

Diante dessas evidências, e considerando adicionalmente o contexto macroeconômico do período de coleta de dados deste estudo — caracterizado por fases prolongadas de desaceleração econômica — a aplicação do filtro de crescimento decenal de lucros mostra-se particularmente limitada. Em ambientes de mercado em baixa, a ocorrência de crescimento expressivo e contínuo dos lucros ao longo de longos horizontes temporais torna-se rara, o que compromete a viabilidade empírica do filtro e reduz de forma significativa o universo de empresas elegíveis. Assim, em consonância com os resultados apresentados por @palazzo2018carteiras, opta-se por não utilizar o filtro 5 neste trabalho, entendendo que sua exclusão permite uma adaptação mais realista do modelo de Graham às condições do mercado brasileiro e ao período analisado, sem prejuízo à consistência fundamentalista da estratégia adotada.


### P/L < 15

@graham2003intelligent atribuía relevância central à relação entre lucro e preço (earnings yield) como medida de atratividade de uma ação, defendendo que esse indicador deveria ser comparado ao rendimento nominal oferecido por títulos de renda fixa considerados livres de risco. Sob essa perspectiva, o investimento em ações só se justificaria quando o retorno implícito do lucro fosse suficientemente superior à alternativa de renda fixa disponível no mercado. Ao transpor esse raciocínio para o contexto brasileiro, @palazzo2018carteiras utilizou a taxa Selic como proxy para o ativo livre de risco, evidenciando que, no final de 2004, o rendimento oferecido pelos títulos públicos superava amplamente o earnings yield médio do mercado acionário. Nesse cenário, um critério excessivamente restritivo de preço/lucro, como o filtro P/L menor ou igual a 7, mostrou-se inadequado ao mercado brasileiro: quando aplicado isoladamente, resultou em carteiras com desempenho inferior ao índice de mercado e maior exposição ao risco, tanto em termos de volatilidade quanto de risco sistêmico. Além disso, os resultados empíricos indicam que empresas com P/L muito baixo frequentemente refletiam expectativas negativas quanto aos lucros futuros, configurando armadilhas de valor (value traps). Observou-se ainda que, quando combinado com outros filtros, o critério $P/L \leq 7$ tornava-se redundante diante do filtro baseado na relação conjunta P/L × P/VPA, não alterando a composição nem o desempenho das carteiras. Diante dessas evidências, e considerando o princípio original de @graham2003intelligent de que o P/L não deveria exceder 15 como limite geral de prudência, este trabalho opta por adotar esse patamar mais flexível. Tal escolha preserva o fundamento conceitual do value investing, evita restrições excessivas ao universo de ativos e mostra-se mais compatível com as condições estruturais e macroeconômicas do mercado brasileiro no período analisado.

### P/VPA < 1,5

Com o objetivo de estabelecer um patamar adequado para o uso do índice preço/valor patrimonial por ação (P/VPA) como critério de seleção de ações, estudos anteriores analisaram a distribuição desse indicador entre as empresas com dados disponíveis na base da Economatica®, avaliando diferentes níveis de corte e seus impactos sobre a formação das carteiras. Evidências empíricas para o mercado brasileiro indicam que a adoção de limites excessivamente restritivos para o P/VPA reduz de forma significativa o universo de ativos elegíveis, comprometendo a viabilidade empírica e a robustez estatística das carteiras formadas @palazzo2018carteiras. Diante desse contexto, este trabalho opta por utilizar o critério de P/VPA menor ou igual a 1,5, conforme originalmente sugerido por @graham1934security em Security Analysis e reafirmado em The Intelligent Investor @graham2003intelligent, por se tratar de um ponto de corte que preserva o princípio fundamental da margem de segurança, ao permitir a aquisição de ativos a preços inferiores ao seu valor contábil, sem impor restrições excessivas à amostra. Essa escolha também se alinha à literatura empírica que documenta a relevância do book-to-market como fator explicativo de retornos no longo prazo, conforme evidenciado por The Cross-Section of Expected Stock Returns, @fama1992cross reforçando a adequação do critério no contexto do mercado acionário brasileiro.


### Valor Intrínseco e Margem de Segurança


O Valor Intrínseco (VI) das empresas foi estimado com base na fórmula clássica de avaliação fundamentalista proposta por @graham2003intelligent:

$$
VI = \sqrt{22,5 \times LPA \times VPA}
$$
onde LPA representa o Lucro por Ação e VPA o Valor Patrimonial por Ação. Originalmente, a constante 22,5 deriva da premissa de que uma ação não deveria ser precificada com um P/L superior a 15 nem com um P/VPA superior a 1,5, totalizando um multiplicador combinado de 22,5 (15 × 1,5). @graham2003intelligent fundamentaram esses múltiplos comparando o earnings yield implícito das ações com o rendimento nominal de títulos públicos de alta qualidade (AAA), então considerados livres de risco.


Embora o mercado brasileiro seja caracterizado por patamares de taxas de juros (Selic) historicamente superiores aos observados no contexto americano original — com média de 13,84% ao ano entre 1999 e 2025, oscilando de picos de 45,0% (1999) a mínimas de 2,0% (2020) — optou-se pela manutenção da constante original de 22,5. Essa escolha metodológica visa preservar a integridade da filosofia de investimento de Graham, sem introduzir ajustes discricionários.  

Após a determinação do VI, a seleção final de ativos foi restringida àqueles que apresentavam uma Margem de Segurança (Margin of Safety — MoS) mínima de 33%, garantindo uma proteção adicional contra erros de avaliação e volatilidade de mercado:

$$
MOS = \frac{VI - Preço}{VI} \ge 0,33
$$





##  Dados e critérios de seleção

A carteira foi formada em **31/03/2015** e mantida **sem rebalanceamento** até **31/12/2025**, seguindo a filosofia *buy and hold* característica de Benjamin Graham, evitando custos excessivos de transação e permitindo que fundamentos econômicos se materializem ao longo do horizonte de investimento.

Essa janela temporal foi definida com o propósito de abranger distintas fases do ciclo econômico brasileiro, incluindo episódios de recessão, recuperação e expansão, como a crise de 2015–2016, o processo gradual de retomada do crescimento até 2019, os efeitos econômicos da pandemia de COVID-19 em 2020 e os desdobramentos macroeconômicos observados até 2024.

A adoção desse intervalo temporal visa conferir maior robustez à análise empírica, permitindo examinar se os filtros de valor — incluindo a fórmula de Graham — apresentam desempenho consistente em ambientes caracterizados por elevada volatilidade, retração dos lucros, variações significativas nas taxas de juros e mudanças nos níveis de confiança do mercado. Ademais, o horizonte mais longo possibilita a mensuração de métricas como retornos acumulados, índice de Sharpe e alfa de Jensen com maior significância estatística.

As informações utilizadas no estudo foram obtidas a partir da plataforma Economatica®, amplamente empregada em pesquisas acadêmicas e análises profissionais no Brasil, a qual disponibiliza dados padronizados, históricos e confiáveis sobre indicadores fundamentalistas, séries de preços ajustados, liquidez e proventos das empresas listadas na B3 – Brasil, Bolsa, Balcão.

Com base nos critérios e procedimentos metodológicos descritos, a Tabela a seguir apresenta a relação das empresas selecionadas na data de formação da carteira, em 31/03/2015, bem como os respectivos valores intrínsecos estimados a partir da aplicação sistemática da fórmula de Graham. Esses valores constituem o ponto de partida para a construção da carteira analisada, permitindo identificar os ativos classificados como subavaliados em relação ao seu valor fundamental. A apresentação conjunta das empresas e de seus valores intrínsecos possibilita visualizar o grau de desconto implícito no momento da seleção, servindo como base para a análise subsequente do desempenho da estratégia buy and hold ao longo do horizonte de investimento considerado.



```{r}
#| label: tbl-vi-2015
#| tbl-cap: "Ações e valores intrínsecos estimados (2015)"
#| tbl-align: center

library(knitr)

# Criação do data frame com todas as ações, incluindo FRAS3 e POMO4
df <- data.frame(
  Acao = c("CLSC4", "FESA4", "CPLE3", "EVEN3", "CMIG4", "BMKS3", "SHUL4", "CGRA4", 
           "MRVE3", "HBOR3", "RDNI3", "DOHL4", "EZTC3", "GGBR4", "CYRE3", "RAPT4", 
           "ETER3", "FRAS3", "POMO4"),
  Valor_Intrinseco = c(0.050814138, 0.156224949, 0.159697074, 0.179820047, 0.201886537, 
                       0.203831285, 0.20739212, 0.211665371, 0.242328931, 0.284251583, 
                       0.28594385, 0.302817972, 0.31195933, 0.332230069, 0.332658515, 
                       0.337937226, 0.358922543, 0.374467359, 0.430941277)
)

# Ordenar por valor intrínseco (do menor para o maior)
df <- df[order(df$Valor_Intrinseco), ]

# Adicionar coluna de numeração sequencial (1 a 19)
df$Ordem <- 1:nrow(df)

# Reordenar colunas
df <- df[, c("Ordem", "Acao", "Valor_Intrinseco")]

# Imprimir tabela formatada
kable(
  df,
  booktabs = TRUE,
  col.names = c("Nº", "Ação", "Valor Intrínseco"),
  digits = 9,
  row.names = FALSE
)
```

A carteira analisada neste estudo é composta pelas **9 ações mais subavaliadas** segundo o critério de valor intrínseco adotado, selecionadas dentre um universo de **19 ações elegíveis** após a aplicação dos filtros fundamentalistas definidos na metodologia. A carteira contempla empresas pertencentes a diferentes setores da economia brasileira e inclui os ativos BMKS3, CGRA4, CLSC4, CMIG4, CPLE3, EVEN3, FESA4, MRVE3 e SHUL4 todos negociados na B3.  

 

A carteira de ações  é tratada como igualmente ponderada ao longo de todo o período de análise, permitindo avaliar o desempenho agregado da estratégia sem a influência de vieses decorrentes da atribuição de pesos específicos aos ativos individuais.



# Resultados e Discussão {#sec-resultados}


## Importação e Preparação dos Fatores de Risco do NEFIN

Inicialmente, foram importados os fatores de risco diários disponibilizados pelo Núcleo de Estudos em Finanças (NEFIN), compreendendo o prêmio de risco de mercado (Rm − Rf), os fatores de tamanho (SMB), valor (HML), momentum (WML), iliquidez (IML) e a taxa livre de risco. Os dados diários, expressos em retornos simples, abrangem o período de janeiro de 2001 até dezembro de 2025, totalizando 6.177 observações.

Considerando que os fatores do NEFIN são fornecidos em base diária, optou-se pela agregação mensal por meio de composição geométrica, procedimento metodologicamente consistente com retornos simples. Esse tratamento evita distorções associadas à soma aritmética de retornos e assegura coerência com os retornos mensais das ações e do ETF utilizados no estudo. Após a agregação, obteve-se uma série mensal com 300 observações, alinhada ao padrão adotado em estudos empíricos de apreçamento de ativos no mercado brasileiro.

## Retornos da Carteira 

Os retornos mensais da carteira foram calculados com base em uma estratégia buy-and-hold de ponderação igualitária (equally weighted), composta pelos ativos selecionados pelo filtro de Valor Intrínseco em março de 2015. A série de retornos abrange o período de março de 2015 a dezembro de 2025, totalizando 129 observações mensais. Os preços dos ativos foram ajustados por proventos e eventos societários, garantindo a precisão do retorno total ao acionista.

Como proxy de mercado, utilizou-se o retorno do índice de mercado fornecido pelo NEFIN, alinhando a série temporal com os fatores de risco (SMB, HML, WML, IML) necessários para os modelos de apreçamento. Devido a divergências nas convenções de fechamento entre as fontes de dados de mercado e as datas de referência do NEFIN (último dia do mês-calendário), procedeu-se ao emparelhamento rigoroso das séries por ano e mês. Este procedimento assegurou a consistência temporal entre os retornos da carteira e os fatores de risco, resultando em uma base de dados final consolidada com 129 observações mensais.

## Medidas de Desempenho Ajustadas ao Risco

### Índice de Sharpe Modificado

O desempenho ajustado ao risco foi avaliado por meio do Índice de Sharpe Modificado, utilizando o Value at Risk (VaR) como medida de risco, conforme a abordagem de Dowd (2000) e operacionalizada via pacote PerformanceAnalytics. Esta métrica é particularmente robusta em contextos onde os retornos apresentam assimetrias e caudas pesadas (fat tails), características endêmicas aos mercados emergentes como o brasileiro.

Os resultados indicam que a carteira apresentou um Índice de Sharpe Modificado anualizado de 1,29. Quando comparado à proxy de mercado, este indicador evidencia que a estratégia de seleção baseada em valor intrínseco gerou um retorno excedente superior por unidade de risco de cauda assumido. . Tal performance reflete a eficiência da margem de segurança na mitigação de perdas extremas, reforçando a atratividade da filosofia Value Investing mesmo em períodos de elevada volatilidade macroeconômica.



### Retornos Acumulados e Anualizados

No período analisado (março de 2015 a julho de 2025), a carteira apresentou um retorno acumulado de 467,75%, superando significativamente o retorno da proxy de mercado. Em termos anualizados, o retorno geométrico da carteira foi de 17,53% ao ano, evidenciando um prêmio de desempenho robusto ao longo do horizonte de dez anos.



## Modelos de Apreçamento de Ativos

### CAPM

Os resultados do modelo CAPM indicam que o retorno excedente da carteira apresenta uma relação estatisticamente significativa com o fator de risco de mercado. O coeficiente estimado para o prêmio de mercado (Beta) é de $\beta \approx 0{,}96$, estatisticamente significativo ao nível de 1%, o que sugere que a carteira possui uma sensibilidade ligeiramente inferior à unidade em relação ao mercado agregado, caracterizando um perfil de risco sistemático moderado.

O intercepto (Alfa) estimado é de 0,0101 ao mês, estatisticamente significativo ao nível de 1% ($p < 0,0176$), evidenciando a geração de retornos anormais que não são plenamente explicados pelo risco de mercado. Este resultado corrobora a hipótese de que estratégias fundamentadas em critérios de valor e margem de segurança possuem capacidade de capturar ineficiências de precificação não incorporadas pelo modelo CAPM. O coeficiente de determinação ajustado ($R^2_{aj} \approx 0,7129$) demonstra que aproximadamente 71% da variação dos retornos excedentes da carteira é explicada pelo fator de mercado.

Quanto aos testes de diagnóstico, o modelo apresenta desafios estatísticos inerentes a séries financeiras. Embora o teste RESET não rejeite a hipótese de especificação funcional ($p = 0,1572$), o teste de White indica a presença de heterocedasticidade nos resíduos ($p = 0,0236$), o que demanda cautela na interpretação dos erros-padrão clássicos. Todavia, os testes de Breusch-Godfrey ($p = 0,0723$) e Shapiro-Wilk ($p = 0,6201$) não indicam problemas severos de autocorrelação serial ou desvios significativos da normalidade. Tais limitações, especialmente a heterocedasticidade, reforçam a necessidade de considerar modelos multifatoriais nas análises subsequentes, os quais visam capturar variações adicionais e garantir maior robustez estatística às conclusões.


### Modelo Fama–French de Três Fatores

A inclusão dos fatores tamanho (Small Minus Big – SMB) e valor (High Minus Low – HML) no modelo promove um incremento substancial no poder explicativo em relação ao CAPM. O coeficiente associado ao prêmio de mercado (Beta) é de 0,786, mantendo-se positivo e estatisticamente significativo ao nível de 1%, embora com magnitude inferior à observada no modelo unifatorial, indicando que parte da sensibilidade ao risco de mercado é agora capturada pelos fatores adicionais.

O fator tamanho (SMB) apresenta um coeficiente de 0,286, positivo e estatisticamente significativo ($p < 0,00002$), sugerindo que a carteira possui uma exposição sistemática a empresas de menor capitalização. Por outro lado, o fator valor (HML), com coeficiente de 0,147, não se mostra estatisticamente significativo ao nível de 5% ($p = 0,0883$), indicando que, isoladamente, a variável book-to-market possui capacidade explicativa limitada para os retornos excedentes desta carteira específica.

Diferentemente do observado em modelos mais parcimoniosos, o intercepto (Alfa) estimado de 0,0096 mantém-se positivo e estatisticamente significativo ao nível de 1% ($p = 0,0013$), reforçando a evidência de que a estratégia gera retornos anormais persistentes, mesmo após o controle pelos fatores de mercado, tamanho e valor. O coeficiente de determinação ajustado eleva-se para 0,7625, representando um ganho relevante de poder explicativo em relação ao CAPM.

Quanto aos diagnósticos, o modelo demonstra robustez estatística superior, uma vez que o teste RESET ($p = 0,1650$) não rejeita a hipótese nula de correta especificação funcional e o teste de White ($p = 0,7482$) confirma a homocedasticidade dos resíduos. Adicionalmente, o teste de Breusch-Godfrey ($p = 0,7100$) não fornece evidências de autocorrelação serial de ordem até três, e embora o teste de Shapiro-Wilk ($p = 0,0390$) apresente uma leve rejeição à normalidade — fenômeno recorrente em retornos financeiros de alta frequência —, esses resultados indicam, em conjunto, que o modelo de três fatores representa um avanço estatístico significativo, mantendo a evidência de valor excedente gerado pela estratégia de seleção de ativos.


### Modelo de Quatro Fatores de Carhart

A incorporação do fator momento (Winners Minus Losers – WML) ao modelo Fama-French de três fatores resulta em um ajuste marginal no poder explicativo global da especificação. O coeficiente associado ao fator WML é de 0,0571, contudo, não se mostra estatisticamente significativo ao nível de 5% ($p = 0,3450$), indicando que a estratégia não apresenta uma exposição sistemática relevante à persistência de retornos passados no período analisado.O fator de mercado permanece positivo e estatisticamente significativo ($\beta = 0,802, p < 0,01$), assim como o fator tamanho (SMB = 0,291, $p < 0,01$), reforçando a exposição sistemática da carteira a empresas de menor capitalização. O fator valor (HML), com coeficiente de 0,158, apresenta comportamento similar ao observado no modelo de três fatores, mantendo-se estatisticamente não significativo ao nível de 5% ($p = 0,0691$).

O intercepto estimado (Alfa) de 0,0090 permanece positivo e estatisticamente significativo ao nível de 1% ($p = 0,0030$), o que contesta a hipótese de neutralização total dos retornos anormais pelo controle simultâneo dos quatro fatores. O coeficiente de determinação ajustado mantém-se estável em 0,7623, evidenciando que a adição do fator momento não promoveu ganho adicional substancial de poder explicativo em relação à especificação de três fatores.

Quanto aos diagnósticos, o modelo demonstra adequação estatística, visto que o teste RESET ($p = 0,2475$) não rejeita a hipótese nula de correta especificação funcional, ao passo que os testes de White ($p = 0,8886$) e Breusch-Godfrey ($p = 0,7697$) não fornecem evidências de heterocedasticidade ou autocorrelação serial, respectivamente. Adicionalmente, embora o teste de Shapiro-Wilk ($p = 0,0220$) indique um leve desvio da normalidade, tal característica é comum em séries financeiras e não invalida a robustez dos estimadores dado o tamanho da amostra analisada.


### Modelo de Cinco Fatores Fama-French incorporando dados NEFIN

A inclusão do fator investimento/iliquidez (IML) ao modelo de quatro fatores resulta em um incremento marginal no poder explicativo global, elevando o coeficiente de determinação ajustado para 0,7648. O prêmio de mercado mantém-se positivo e estatisticamente significativo ($\beta = 0,804, p < 0,01$), assim como o fator tamanho (SMB = 0,193, $p < 0,05$), que recupera sua relevância estatística nesta especificação. Por outro lado, os fatores valor (HML = 0,139) e momento (WML = 0,0498) não apresentam significância estatística ao nível de 5% ($p > 0,05$), sugerindo que seus efeitos explicativos são parcialmente absorvidos ou suplantados pelas dimensões de risco incluídas neste modelo.

O coeficiente associado ao fator investimento/iliquidez (IML) é de 0,180, contudo, não se mostra estatisticamente significativo ao nível de 5% ($p = 0,1301$). Diferente do esperado, o intercepto (Alfa) de 0,0097 permanece positivo e estatisticamente significativo ao nível de 1% ($p = 0,0016$), evidenciando que a estratégia de Value Investing continua a gerar retornos excedentes que não são capturados pela exposição aos cinco fatores de risco considerados.

Quanto aos diagnósticos, o modelo demonstra adequação estatística: o teste RESET ($p = 0,2834$) não rejeita a hipótese nula de correta especificação funcional, ao passo que os testes de White ($p = 0,8979$) e Breusch-Godfrey ($p = 0,7583$) não fornecem evidências de heterocedasticidade ou autocorrelação serial, respectivamente. Embora o teste de Shapiro-Wilk ($p = 0,0088$) indique um desvio mais acentuado da normalidade, essa característica não invalida a robustez dos estimadores dado o tamanho da amostra e a consistência dos resultados observados nos modelos anteriores. Em conjunto, esses resultados consolidam a evidência de que a estratégia fundamentada em critérios de valor intrínseco apresenta um desempenho persistente e ajustado ao risco que transcende os fatores de risco sistemático consolidados pela literatura.


## Discussão Geral dos Resultados


De forma geral, os resultados indicam que o desempenho superior da carteira não é apenas um reflexo da exposição sistemática aos fatores de risco consagrados na literatura, mas incorpora uma dimensão adicional de retorno. Embora a exposição aos fatores tamanho (SMB), momento (WML) e investimento/iliquidez (IML) auxilie na explicação da dinâmica dos retornos, a persistência de um intercepto (Alfa) positivo e estatisticamente significativo em todos os modelos de apreçamento estimados — inclusive na especificação mais abrangente de cinco fatores — sugere que a estratégia captura retornos anormais que não são plenamente explicados pela exposição aos riscos sistemáticos tradicionais.


Diferente da hipótese de que o desempenho superior seria neutralizado pelo controle rigoroso de fatores de risco, o Alfa observado indica que a aplicação sistemática dos filtros de Valor Intrínseco e Margem de Segurança possibilita a exploração de ineficiências de precificação ou prêmios de risco específicos que transcendem a estrutura multifatorial padrão. A ausência de significância estatística do fator valor (HML) reforça essa interpretação: o critério de valor intrínseco aqui adotado opera em uma dimensão distinta daquela capturada pela razão book-to-market convencional, evidenciando uma eficácia própria na seleção de ativos.

O incremento do poder explicativo à medida que novos fatores foram adicionados ($R^2_{aj}$ crescente) demonstra que, embora o modelo NEFIN de cinco fatores descreva com maior precisão a dinâmica da carteira do que o CAPM tradicional, ele não esgota a capacidade de gerar retornos excedentes. Tais evidências são consistentes com a literatura que aponta para a relevância de estratégias fundamentalistas em mercados emergentes, onde a maior volatilidade e as estruturas de mercado menos profundas potencializam a margem de segurança como mecanismo de geração de valor. Em última análise, os resultados sustentam a tese de que a estratégia fundamentada em critérios de Graham não apenas mantém robustez frente aos riscos de mercado, mas opera como uma ferramenta eficaz para a obtenção de retornos que desafiam a hipótese de eficiência de mercado em sua forma forte, sugerindo que o Value Investing continua a ser um paradigma relevante para o investidor institucional no contexto brasileiro.




# Referências {#sec-referencias .unnumbered}

::: {#refs}
:::




